【裁判字號】    89,台上,6913
【裁判日期】    891116
【裁判案由】    偽造文書
【裁判全文】
最高法院刑事判決                              八十九年度台上字第六九一三號
    上  訴  人  甲○○
    選任辯護人  徐南城律師
右上訴人因偽造文書案件，不服台灣高等法院中華民國八十九年三月十七日第二審更
審判決（八十八年度重上更(四)字第九號，起訴案號：台灣基隆地方法院檢察署八十一
年度偵字第一五一號），提起上訴，本院判決如左：
    主  文
原判決撤銷，發回台灣高等法院。
    理  由
本件原判決認定上訴人甲○○係統宏企業有限公司（以下簡稱統宏公司）之負責人。
民國八十年間，因國內市場缺乏生薑，市價高漲，上訴人乃計畫自國外大量進口生薑
販售牟利。即自同年七月間起，以統宏公司名義，陸續向經濟部國際貿易局，申請核
發如原判決附表編號四至十、十二至十四之生薑輸入許可證。乃利用上開輸入許可證
，以統宏公司名義，及向不知情之筑桓有限公司（以下簡稱筑桓公司）負責人李泰吉
所借得原以該公司名義請領之生薑輸入許可證，陸續進口生薑。其中如原判決附表編
號四至十部分係其自行進口，編號十二至十五部分則與趙金鐸（業經判刑確定）合夥
進口。上訴人因其進口之生薑難以取得我國經濟部商品檢驗局（以下簡稱商檢局）之
檢疫證明，明知所進口之生薑非來自韓國，進口生薑所附之「韓國政府植物檢疫證明
書」係偽造之文件。竟基於概括犯意，先後於原判決附表編號四至十所示報關日期，
將七紙偽造之「韓國政府植物檢疫證明書」，交與受託報關而不知情之長欣春報關行
負責人陳雲飛，轉交亦不知情之大榮報驗行、廣興報驗行負責人陳伶和，持向商檢局
基隆分局五堵辦事處申請檢疫發證。其中原判決附表編號九、十所載進口之生薑，經
商檢局發覺貨源可疑。乃委託我國駐外單位向韓國政府查證，確認該二紙「韓國政府
植物檢疫證明書」係屬偽造，並於同年十一月五日發文通知報驗之廣興報驗行。上訴
人、趙金鐸得悉上情，自忖所進口之如原判決附表編號十二至十五所載生薑，如再以
偽造之「韓國政府植物檢疫證明書」向商檢局報驗，勢必無法取得商檢局之檢疫合格
證書，順利提貨。乃推由趙金鐸出面以新台幣（下同）二萬四千元之代價，委由潘子
良（業經判刑確定）偽造商檢局之檢疫合格證明書。上訴人、趙金鐸、潘子良即基於
犯意之聯絡，共同意圖為自己不法之所有，先由潘子良於同年十一月、十二月間某星
期六下午，赴商檢局基隆分局五堵辦事處，乘值班人員不注意之際，竊取空白之商檢
局檢疫證明書四紙，復至該辦事處櫃取走詩特利公司已申請檢疫合格之證明書，攜
回趙金鐸任職之台北市○○○路金廣企業有限公司。並於同年十二月五日，在該公司
內，按照詩特利公司已檢疫合格之證明書所載，繕打如原判決附表編號十二至十五所
載商檢局植物輸入檢疫證明書。旋將該四份偽造之檢疫證明書，攜至商檢局基隆分局
五堵辦事處，混入詩特利公司已檢疫合格之證明書中，利用該辦事處不知情之職員疏
未檢查而予蓋章之機會，盜蓋商檢局之公印文於偽造之檢疫證明書上，以偽造該四張
商檢局檢疫證明書。嗣由上訴人將其中如原判決附表編號十二至十四所示檢疫證明書
交予不知情之長欣春報關行人員李文財。而編號十五所示偽造之商檢局檢疫證明書，
則由上訴人通知李文財前往海關信箱領取。上訴人並將不詳姓名者所偽造之如原判決
附表編號十二至十五所載「韓國政府植物檢疫證明書」四張，交由不知情之李文財，
轉交亦不知情之該報關行人員林建榮，於同年十二月六日，同時持交基隆關稅局檢查
，提領有關進口之生薑等情。因而撤銷第一審關於上訴人部分之判決，依牽連犯及想
像競合犯關係，從一重改判論處上訴人共同行使偽造公文書，足以生損害於公眾罪刑
，固非無見。
惟查：(一)審理事實之法院，本乎發見實質真實之本旨，對於案內一切與罪名之成否、
論罪科刑有關之證據，除認為不必要者外，均應詳為調查，如有應行調查之證據未依
法調查，率予判決，其判決當然為違背法令。原判決謂上訴人係將附表編號十二至十
五所載偽造之「韓國政府植物檢疫證明書」、商檢局檢疫證明書各四張，交由受託之
報關行人員李文財轉交林建榮，於八十年十二月六日，「同時」持交基隆關稅局檢查
，提領有關進口生薑，而認上訴人所犯行使偽造私文書罪（即行使偽造之「韓國政府
植物檢疫證明書」部分），與行使偽造公文書罪（即行使偽造之商檢局檢疫證明書部
分），係以一行為觸犯該二罪名，應成立想像競合犯關係（見原判決事實二、理由四
）。然依原判決事實欄之記載，上訴人係先後於原判決附表編號四至十所示「報關日
」，將七紙偽造之「韓國政府植物檢疫證明書」，交與受託之報關行，持以辦理有關
生薑之進口手續。意指有關偽造之「韓國政府植物檢疫證明書」，係於各該進口生薑
「報關日」，即已分別提出行使。復據上訴人及證人林建榮於調查人員訊問時，均供
稱如原判決附表編號十二至十五所載「韓國政府植物檢疫證明書」，係分別於各該八
十年十一月五日、同年十二月三日「報關日」，即檢附於有關進口報單，辦理報關手
續（見偵查卷第二宗第十二、十九頁）。又據證人林建榮、李文財於偵查中均證述：
上訴人於八十年十二月六日，係交付如原判決附表編號十二至十四所載商檢局檢疫證
明書（見偵查卷第二宗第九三、九四頁）。則能否謂如原判決附表編號第十二至十五
所載偽造之「韓國政府植物檢疫證明書」，係由有關報關人員，於「八十年十二月六
日」，始與原判決附表編號十二至十五所載商檢局檢疫證明書，「同時」提出行使，
尚非無疑，仍有深入研求之必要。乃原審未徹查明白，並詳實說明其憑據，即遽為前
揭推論，自有調查未盡及理由不備之違誤。(二)科刑之判決書須將認定之犯罪事實詳記
於事實欄，然後於理由內逐一說明其憑以認定之證據，使事實與理由兩相一致，方為
合法。又刑法上之共同正犯，以有意思之聯絡及行為之分擔為要件。原判決於理由內
說明上訴人與趙金鐸、潘子良就原判決附表編號十二至十五所載進口生薑部分，所為
竊盜、行使偽造私文書（即行使偽造之「韓國政府植物檢疫證明書」部分）、行使偽
造公文書（即行使偽造之商檢局檢疫證明書部分），互有犯意聯絡及行為分擔，均為
共同正犯（見原判決理由四）。但原判決事實欄僅記載潘子良涉及其中之竊取空白之
商檢局檢疫證明書，偽造後予以行使之行為，而未闡述潘子良就上訴人、趙金鐸行使
偽造之「韓國政府植物檢疫證明書」部分，有如何之犯意聯絡及分擔犯罪行為之實施
，即逕予認定潘子良就行使偽造之「韓國政府植物檢疫證明書」部分有共同正犯關係
，其理由即失所依據。(三)有罪判決書，對於被告有利之證據不採納者，應說明其理由
，為刑事訴訟法第三百十條第二款所明定，故有罪判決書對於被告有利之證據，如不
加以採納，必須說明其不予採納之理由，否則即難謂非判決不備理由之違法。上訴人
辯稱：本件有關進口之生薑，僅其中如原判決附表編號九、十部分為伊所進口，其餘
為伊借牌照給人進口，伊自未涉及該部分之行使偽造之「韓國政府植物檢疫證明書」
、商檢局檢疫證明書行為等情。而證人即受託為上訴人辦理報關手續之長欣春報關行
負責人陳雲飛及受僱於上訴人所經營統宏公司擔任文書工作之郭淑英均證稱：上訴人
有借牌照予他人進口，及接二手單情事。郭淑英並具狀陳稱：本件有關統宏公司八十
年九月至八十年十月中旬所進口之生薑，係住在台北巿龍江路三七○巷五八號二樓之
蔡俊才向上訴人借牌照所進口。八十年十月底所進口之生薑，係趙金鐸向上訴人借牌
照所進口（見原審更一卷第四六、八五、九四頁）。乃原審就前揭有利於上訴人之證
據，並未加以採納，復未說明不予採納之理由，難謂無理由不備之違誤。(四)有罪判決
書理由之說明必須互相一致，方為合法。倘若理由之說明不相一致，按諸刑事訴訟法
第三百七十九條第十四款後段規定，自屬判決理由矛盾之當然違背法令。原判決理由
內既謂趙金鐸所供：如原判決附表編號十五所載之生薑，係伊借用配額進口云云，難
以採信（見原判決第十五頁第四、五行）。復謂如原判決附表編號十五所載生薑，係
筑桓公司將其經核准之配額借予趙金鐸使用（見原判決第十六頁最後一行至第十七頁
第四頁）。互核以觀，足見原判決理由之說明前後齟齬不一，自有理由矛盾之違誤。
以上或為上訴意旨所指摘，或為本院得依職權調查之事項。上訴人上訴意旨指摘原判
決不當，非無理由，應認有發回更審之原因。
據上論結，應依刑事訴訟法第三百九十七條、第四百零一條，判決如主文。
中      華      民      國    八十九    年     十一     月     十六     日
                              最高法院刑事第七庭
                                  審判長法官  吳  雄  銘
                                        法官  池  啟  明
                                        法官  石  木  欽
                                        法官  郭  毓  洲
                                        法官  吳  三  龍
      右正本證明與原本無異
                                              書  記  官
中      華      民      國    八十九    年     十一     月    二十一    日


司法院資訊處製作；財團法人民間司法改革基金會備份。
